臺灣臺中地方法院民事判決　　　　　　 99年度簡上字第315號
上　訴　人　王秋利
訴訟代理人　顏淑玲
被　上訴人　林文川
訴訟代理人　張益隆律師
複　代理人　吳建民
上列當事人間請求清償借款事件，上訴人對於民國99年10月12日
本院臺中簡易庭99年度中簡字第2064號第一審判決提起上訴，本
院於民國100年4月8日言詞辯論終結，判決如下：
    主      文
上訴駁回。
第二審訴訟費用新臺幣肆仟捌佰元由上訴人負擔。
    事實及理由
壹、兩造爭執要旨：
一、上訴人起訴主張：被上訴人於民國84年9月間，持其所簽發
    ，以臺中市第一信用合作社為付款人、發票日84年10月30日
    、面額新台幣（下同）30萬元之支票1紙（下稱系爭支票）
    向上訴人借款30萬元。上訴人乃於臺中市○○區○○路191
    之8號住處交付現金10萬元予被上訴人；餘20萬元，則於84
    年9月14日由臺中區中小企業銀行大肚分行匯款至被上訴人
    設於臺中市第一信用合作社惠來分行之帳戶。惟被上訴人迄
    今仍未返還上開借款，爰依消費借貸之法律關係，請求被上
    訴人償還。並聲明：被上訴人應給付上訴人30萬元，及自84
    年10月31日起至清償日止，按年息5%計算之利息。原審為上
    訴人敗訴之判決。上訴人於本院聲明求為：原判決廢棄，請
    求判決如上訴人原審聲明所示。
二、被上訴人則以：伊不否認系爭支票係伊所簽發，及上訴人曾
    匯款20萬元予伊之事實。然該20萬元並非伊向上訴人所借，
    而係上訴人向伊購買商品之貨款。另兩造間並無借貸關係存
    在，上訴人亦無交付10萬元現金之事實。至於系爭支票，係
    伊向訴外人洪朝森購買工藝品而簽發予洪朝森，並非向上訴
    人借款而簽發予上訴人，是上訴人之本件請求，自無理由等
    語資為抗辯，並聲明：上訴人之訴駁回；如受不利判決，願
    供擔保請准免為假執行。於本院則聲明：駁回上訴。
貳、得心證之理由：
一、按支票係文義證券（票據法第5條參照）及無因證券，證券
    上權利義務悉依證券上所載文義決定其效力，從而支票上權
    利，依支票文義而發生，與其基礎之原因各自獨立（即票據
    行為獨立性）。支票上權利之行使不以其原因關係存在為前
    提，故其原因關係不存在或無效時，執票人仍得依支票文義
    行使其權利，最高法院49年上字第334號著有判例足資參照
    ，此即票據無因性理論。依此票據無因性，則生票據債權與
    原因債權分離，及票據轉讓之抗辯限制之法律效果。而關於
    票據授受之法律上目的，或為清償目的、融通目的、贈與目
    的，及擔保目的，此票據授受之目的決定，原則上係於票據
    交付、契約成立之前或同時，由票據授受當事人以契約約定
    之。該約定雖多構成基礎行為中之約款，但亦得事後個別為
    之，此即「關於發生票據債務之債法上約定」。準此，簽發
    票據之原因，當非僅止於消費借貸乙端。是自難僅以簽發票
    據即為兩造間存有消費借貸契約之認定，先予敘明。
二、次按當事人主張有利於己之事實，就其事實有舉證之責任，
    民事訴訟法第277條前段定有明文。是就舉證責任分配之觀
    點而言，主張契約請求權者，先需主張並證明契約已因意思
    表示一致而成立，且其主張的請求，屬於契約所約定之內容
    。是本件當由上訴人就兩造間已成立30萬元之借貸契約，負
    舉證之責任。經查，本件被上訴人雖不否認上訴人有將上開
    20萬元款項匯入伊帳戶之事實，然此僅能證明該20萬元交付
    之行為，惟此與何原因而交付該款項，係屬不同之問題（按
    交付為物權行為，原因關係為債權行為，物權行為亦具無因
    性，物權行為之原因即債權行為為何，存有多種可能性），
    無從僅因有交付20萬元之事實，即認定該20萬元係基於借貸
    關係而交付。是以，上訴人仍須證明其與被上訴人間存有消
    費借貸契約。就此，上訴人針對其餘10萬元交付現金部分，
    固曾舉證人張啟明為其證據方法。惟證人張啟明係證稱：「
    原告(即上訴人)係交付30萬元予被告(即被上訴人)」等語（
    見原審99年10月7日審理筆錄）。此與上訴人前開所述，明
    顯有所出入，自無從以該證人之證言，為兩造間存在如上訴
    人所稱消費借貸契約之認定。又上訴人亦無法提出可資證明
    兩造間存有消費借貸意思表示合致之其他證據，則本件上訴
    人就其主張被上訴人向其借款30萬元之事實，已無從證明，
    自難採信。
三、又民事訴訟如係由原告主張權利者，應先由原告負舉證之責
    ，若原告先不能舉證以證實自己主張之事實為真實，則被告
    就其抗辯事實縱令不能舉證，或其所舉證據尚有瑕疵，亦應
    駁回原告之請求，最高法院17年上字第917號判例亦足資參
    照。本件上訴人既已無法舉證證明兩造間存在借貸契約之法
    律關係，已如前述，則被上訴人就其主張上訴人匯款20萬元
    係為支付貨款，以及系爭支票係作為支付伊向訴外人洪朝森
    購買工藝品之貨款而簽發之事實，縱未舉證，揆諸上開說明
    ，亦應駁回上訴人之請求。是以，上訴人本於消費借貸契約
    之法律關係，為本件之主張，於法即屬無據，自無理由，應
    予駁回
四、綜上所述，上訴人依據借貸契約之法律關係請求被上訴人給
    付30萬元及其法定遲延利息，無從准許，應予駁回。原審為
    上訴人敗訴判決，核無不合。上訴意旨指摘原判決不當，聲
    明廢棄改判，為無理由，應予駁回。
五、結論：本件上訴為無理由，依民事訴訟法第436條之1第3項
    、第449條第1項、第78條，判決如主文。
中    華    民    國    100    年    4    月    15    日
                  民事第三庭    審判長法  官  許秀芬
                                      法  官  曹宗鼎
                                      法  官  高英賓
上正本證明與原本無異。
不得上訴。
中    華    民    國    100    年    4    月    18    日
                                      書記官  廖碩薇